臺灣高等法院高雄分院刑事判決　　　 100年度交上易字第42號
上　訴　人
即　被　告　顏柱
上列上訴人因過失致死案件，不服臺灣屏東地方法院99年度交訴
字第113號中華民國100年1月31日第一審判決（起訴案號：臺灣
屏東地方法院檢察署99年度偵字第2183號），提起上訴，本院判
決如下：
    主  文
上訴駁回。
顏柱緩刑伍年，緩刑期間應履行如附表所示之負擔。
    事  實
一、顏柱於民國（下同）99年1月14日晚上7時前之不詳時間，在
    屏東縣內埔鄉某路邊自行飲用米酒後，徒步欲返回其於屏東
    縣內埔鄉龍泉之居處。於同日晚上7時許，走至屏東縣內埔
    鄉○○路○段87之1號前，本應注意行人在未劃設人行道之道
    路，應靠邊行走，並不得在道路上任意坐、臥、蹲、立，阻
    礙交通，而依當時之情形天候晴、夜間有照明、路面乾燥、
    無缺陷、無障礙物與視距良好等情狀，並無不能注意之情事
    ，竟因酒後不勝酒力（同日晚上7時51分經警對其施以呼氣
    酒精濃度測試，測得其呼氣酒精濃度為0.77MG/L），而疏未
    注意，逕自倒臥在上述道路水門往黎明方向之車道中央，適
    有李曉娟駕駛車牌號碼5362-MJ號自小客車，沿上開清涼路
    由水門往黎明之方向（即由南往北方向）行駛，行至上開路
    段之際，突遇倒臥在道路中央之顏柱，為避免汽車直接碾壓
    到顏柱，而將所駕之汽車向右側閃躲，因而直接撞擊該處路
    旁之龍泉高幹第306號電線桿，致李曉娟受有外傷致枕骨、
    第一頸椎脫位及第一頸椎、第二頸椎半脫位合併腦幹及高位
    頸椎脊髓損傷、缺氧性腦病變、下巴及左膝撕裂傷等傷害，
    經附近住戶報案，救護車到場緊急將李曉娟送往屏東龍泉榮
    民醫院急救，再行轉往高雄榮民總醫院救治後，仍於同年月
    30日晚上10時42分許傷重不治而死亡。
二、案經屏東縣政府警察局內埔分局報由臺灣屏東地方法院檢察
    署檢察官偵查起訴。
    理  由
壹、程序方面（證據能力之審查）
一、按被告以外之人於審判外之陳述，雖不符刑事訴訟法第159
    條之1至之4等4條之規定，而經當事人於審判程序同意作為
    證據，法院審酌該言詞陳述或書面陳述作成時之情況，認為
    適當者，亦得為證據；又當事人、代理人或辯護人於法院調
    查證據時，知有刑事訴訟法第159條第1項不得為證據之情形
    ，而未於言詞辯論終結前聲明異議者，視為有前項之同意，
    同法第159條之5定有明文。
二、本判決下列所引用屬於言詞陳述及書面陳述之傳聞證據部分
    ，檢察官、被告於本院審理程序，調查各該傳聞證據，加予
    提示並告以要旨時，渠等均未於言詞辯論終結前聲明異議，
    本院審酌各該傳聞證據作成時之情況，認均與本件待證事實
    具有關聯性，且查無證據足以證明言詞陳述之傳聞證據部分
    ，陳述人有受不法取供或違反其自由意志而陳述之情形，書
    面陳述之傳聞證據部分，亦無遭變造或偽造之情事，顯見上
    開傳聞證據之證明力非明顯過低，衡酌各該傳聞證據，作為
    本案之證據亦屬適當，自均得為證據，而有證據能力。
貳、實體部分
一、訊據上訴人即被告（下同）顏柱固坦承有於上揭時地飲酒而
    倒臥於上開道路車道之中央等事實，然辯稱：伊當日喝醉酒
    ，躺在那邊不省人事，全然不知被害人之汽車有無發生碰撞
    情事云云。
二、經查：
  (一)上開事實欄所載被害人李曉娟駕車行駛至上開路段，見被告
    躺在車道中央，為避免輾過被告，而將汽車往右閃避，因而
    撞擊路旁之電線桿等事實，已據證人柯舒萍於偵查及原審審
    理時證稱：伊當天要前往醫院工作，原本與被害人李曉娟約
    在水門村會合去上班，伊騎機車行駛至水門時，有打電話予
    被害人李曉娟，當時被害人李曉娟手機已呈關機狀態，當伊
    往黎明方向經過事故地點，發現被害人李曉娟之車疑似撞上
    路旁電線桿（被害人李曉娟還在車上），被害人李曉娟車子
    損毀停路旁，當時被告倒臥路中央，被告倒臥之處距離被害
    人李曉娟駕駛座的車門不到1公尺，當時被告側臥，伊沒有
    注意被告表情，被告沒有動彈，面向龍泉方向等語明確（見
    偵卷第69頁、原審卷第28頁反面、第29頁），核與證人楊仁
    章於偵查及原審審理中所證稱：事發日晚上6時許在伊家門
    前有發生車禍，伊聽到碰之車禍聲，從家裡出來查看，看到
    有人倒在路中央，伊即在那邊指揮交通，並打119叫救護車
    ，被告顏柱倒在路中央附近，近距離處有一台5362-MJ號車
    撞到電線桿，晚上6時許該路有路燈，伊不知為何被告倒在
    路中等語（見偵卷第68頁、原審卷第29頁反面、第30頁），
    大致相符。
  (二)次查，顏柱於上開交通事故發生前，在屏東縣內埔鄉某路邊
    自行飲用米酒後，徒步欲返回其於屏東縣內埔鄉龍泉之居處
    。於同日晚上7時許，走至屏東縣內埔鄉○○路○段87之1號
    前，因酒後不勝酒力，嚴重酒醉，而倒臥在上述道路水門往
    黎明方向之車道中央，於本件交通事故發生後，於同日晚上
    7時51分許，經警對其施以呼氣酒精濃度測試，測得其呼氣
    酒精濃度高達0.77MG/L等事實，亦據被告顏柱供承不諱，核
    與上開證人柯舒萍、證人楊仁章證述本件交通事故發生後，
    渠等到場目睹被告躺臥在道路中央等情相符，並有本件道路
    交通事故現場圖、道路交通事故調查報告表(一)(二)、車禍現場
    照片24張、被告顏柱之酒精測定紀錄表暨酒測單及屏東縣政
    府警察局指揮中心受理110報案紀錄單等在卷可資佐證（見
    警卷第4、5、6-7、16、31-42頁），足見本件交通事故之發
    生，係被告酒醉倒臥在車道中央，被害人李曉娟駕車駛抵上
    揭被告躺臥之道路路段時，為避免撞擊及輾過躺臥在道路中
    央之被告，始將汽車轉向右邊，因而撞上電線桿等事實，應
    堪認定。
  (三)被害人李曉娟因本件交通事故，致受有外傷致枕骨、第一頸
    椎脫位及第一頸椎、第二頸椎半脫位合併腦幹及高位頸椎脊
    髓損傷、缺氧性腦病變、下巴及左膝撕裂傷等傷害，於同日
    緊急送往屏東龍泉榮民醫院急救後，再行轉往高雄榮民總醫
    院救治後，仍於同年月30日晚上10時42分許不治身亡等事實
    ，亦有高雄榮民總醫院函既病歷資料、診斷證明書、死亡證
    明書、臺灣屏東地方法院檢察署檢察官相驗報告書、相驗屍
    體證明書、相驗筆錄、檢驗報告書及相驗照片等在卷可稽（
    見相驗卷第11、1頁、57-62、63、68、69頁、偵卷第36-37
    、38-60、84頁），被害人係因本件交通事故致受傷而不治
    死亡等事實，亦堪認定。
  (四)按行人應在劃設之人行道行走，在未劃設人行道之道路，應
    靠邊行走，並不得在道路上任意奔跑、追逐、嬉戲或坐、臥
    、蹲、立，阻礙交通，道路交通安全規則第133條第1項定有
    明文。被告顏柱係心智正常之成年人，且年齡已逾70歲，為
    有豐富社會生活經驗與歷練之人，就上開交通安全規則，誠
    難諉為不知，被告於酒後竟隨意躺在人車往來頻繁之道路中
    央，顯已阻礙交通、危害往來人車安全，而嚴重違反上開交
    通安全規則。而被害人駕車駛抵被告躺臥之路段，為避免撞
    擊及輾過躺臥在道路中央之被告，緊急採取閃避之措施，而
    將汽車轉向右邊，因而撞上電線桿，發生交通事故，已如前
    述，故本件交通事故之發生，被告有過失責任，已甚明灼，
    又本件交通事故，經送請臺灣省高屏澎區車輛行車事故鑑定
    委員會鑑定結果，亦認為被告即行人顏柱酒精濃度嚴重過量
    ，躺於道路上，阻礙交通，同為肇事原因等，亦有該委員會
    99年11月5 日高屏澎鑑字第0996003569號函及鑑定意見書等
    在卷可佐（見偵卷第79-79 頁）。
  (五)末按，刑法上之過失行為與結果間，在客觀上需有相當因果
    關係始得成立。所謂相當因果關係，係指依經驗法則，綜合
    行為當時所存在之一切事實，為客觀之事後審查，認為在一
    般情形下，有此環境、有此行為之同一條件，均可發生同一
    之結果者，則該條件即為發生結果之相當條件，行為與結果
    即有相當之因果關係。反之，若在一般情形下，有此同一條
    件存在，而依客觀之審查，認為不必皆發生此結果者，則該
    條件與結果並不相當，不過為偶然之事實而已，其行為與結
    果間即無相當因果關係（最高法院76年台上字第192號判例
    意旨參照）。本件被害人李曉娟所駕駛之上開自小客車，係
    為閃避躺於道路中央之被告，始撞及路旁電線桿肇事，致受
    傷重傷害不治死亡，已詳如前述，衡諸汽車駕駛人夜間行車
    ，視線本比白天不佳，於行駛中，如突然發現車道前方有人
    躺臥，為免撞擊或輾壓過躺於地上之人，緊急之反應即煞車
    及左右閃避，而緊急又瞬間作出左右閃避之大動作，通常汽
    車容易失控或碰撞，致車毀人傷之情事，準此以觀，本件被
    告躺臥於道路中央之行為，與被害人李曉娟死亡之結果間，
    顯有相當因果關係甚明。
  (六)綜上各節所述，本件事證明確，被告過失致死之犯行，堪以
    認定。
三、論罪方面：
  (一)核被告所為，係犯刑法第276 條第1 項過失致死罪。
  (二)被告雖一再以案發時伊已酒醉，倒臥於地，全然不知被害人
    汽車有發生碰撞路旁電線桿之交通事故云云，然按原因自由
    行為，係指行為人於無精神障礙狀態下，因故意過失自陷於
    精神障礙，且於自陷於精神障礙時，具有侵害特定法益之故
    意或預見可能性（原因階段），再於精神障礙狀態下實現不
    法構成要件（結果階段），此時應即排除刑法第19條第1、2
    項之適用。本件被告於偵、審中已供述：伊當天在路邊喝很
    多酒，自己也不記得，喝完酒後伊要往水門地方，過程伊完
    全不清楚，只知道伊有喝酒、有回家行為等語（見偵卷第70
    頁、原審卷第16頁），而被告於案發後1小時內，所作之酒
    精檢測，換算其吐氣所含酒精濃度每公升仍有0.77毫克，業
    如前述，被告於精神狀態正常下飲酒時，已得預見其於飲酒
    後仍需返家，而人體因服用酒類後將導致注意能力減低、反
    應能力及自我控制能力相對低於常人，在此時猶獨自行走於
    道路上，極易因不勝酒力而臥倒於地，致生不特定用路人因
    需閃避轉向，而生命、身體及財產安全法益有危險之可能，
    被告竟仍續飲酒以致爛醉，顯然被告係故意自陷於精神障礙
    之狀態，屬原因自由行為，仍具可罰性，本件自不得以被告
    於發生車禍時，已因飲酒酒醉不知或不識已發生交通事故，
    而加予減輕其刑責。
四、原審認被告罪證明確，因而適用刑法第276條第1項、刑法施
    行法第1條之1等規定，並審酌被告於服用酒類而身體不勝負
    荷下，猶上路獨自行走，並無視交通安全規則、路上行車及
    其他道路使用人之安危，醉倒於人來人往之道路中央，犯罪
    動機及行為俱屬可議，並致被害人李曉娟因之身亡，犯罪所
    生之損害重大，犯後否認犯行，（於原審審結當時）未與被
    害人家屬達成和解，態度非佳等一切情狀，對被告量處有期
    徒刑捌月。核原判決認事用法，尚無不合，量刑亦屬允當。
    被告上訴意旨，主張已酒醉不知有無發生碰撞，指摘原判決
    不當，為無理由，其上訴應予駁回。
五、末查，被告前雖曾受有期徒刑之宣告，惟經法院同時諭知緩
    刑3年，緩刑已期滿，未經撤銷，則刑之宣告已失其效力，
    視同未曾受有刑徒刑以上刑之宣告，此有台灣高等法院被告
    前案紀錄表附卷可憑，此次係屬偶發之過失犯，被告於原審
    審結後，上訴本院審理中，已與被害人配偶張政學達成調解
    ，被告願賠償新台幣（下同）60萬元予張政學，並已先支付
    10萬元，其餘分期支付，此有調解書影本一份在卷可憑（見
    本院卷第5頁），被告經此論罪科刑之教訓，當知警惕，應
    無再犯之虞，本院認其所宣告之刑，以暫不執行為適當，爰
    併宣告緩刑5 年，並依刑法第74條第2 項第3 款規定，及以
    被告與被害人配偶張政學調解成立如附表所示之分期付款支
    付之約定部分，諭知被告於緩刑期間，應履行如附表所示之
    負擔。
據上論斷，應依刑事訴訟法第368條，刑法第74條第1款、第74條
第2項第3款，判決如主文。
本案經檢察官張其主到庭執行職務。
中    華    民    國  100    年    5    月    23    日
                刑事第五庭    審判長法  官  曾永宗
                                    法  官  任森銓
                                    法  官  鍾宗霖
以上正本證明與原本無異。
不得上訴。
中    華    民    國   100    年    5     月    23    日
                                    書記官  邱麗莉
┌────────────────────────────┐
│附表：                                                  │
├────────────────────────────┤
│一被告顏柱應給付被害人李曉娟之配偶張政學新臺幣（下同）陸│
│  拾萬元。                                              │
│二前開金額之給付方式為：                                │
│(一)其中壹拾萬元部分，業於民國100年3月10 日給付完畢。     │
│(二)其餘伍拾萬元部分，以分期方式支付，共分為50期，每月一期│
│  ，每期壹萬元，自民國100年4月10日起至民國104年5月10日止│
│  ，每期應於每月10日前支付（逕匯入張政學之次子張冠智設在│
│  內埔水門郵局帳戶內〔局號：0000000、帳號：0000000〕）。│
│三如有二期未為履行，則視為全部到期。                    │
└────────────────────────────┘
附錄本件判決論罪科刑法條：
中華民國刑法第276條第1項
（過失致死罪）
因過失致人於死者，處 2 年以下有期徒刑、拘役或 2 千元以下
罰金。